臺北高等行政法院判決
                                      99年度訴字第2026號
                                     100年1月6日辯論終結
原      告　王林智
被      告　勞工保險局
代　表　人　陳益民（總經理）
訴訟代理人　曾耀寬
            吳恆華
　          李崇文
上列當事人間勞保事件，原告不服行政院勞工委員會中華民國99
年9 月24日勞訴字第0990015579號訴願決定，提起行政訴訟，本
院判決如下：
    主  文
原告之訴駁回。
訴訟費用由原告負擔。
　　事實及理由
一、事實概要：
（一）原告係基隆區漁會前被保險人，民國96年12月13日退職，
      檢據申請老年給付。案經被告審查並以97年1 月24日保給
      核字第096041142020號函核定按其保險年資28年337 日及
      退職當月起前3 年之平均月投保薪資新臺幣（下同）42,0
      00元，應發給老年給付43個月計1,806,000 元，惟依規定
      應抵銷其未償還紓困貸款本息83,898元，實發1,722,102
      元在案。
（二）其後被告依據臺灣基隆地方法院檢察署（下稱基隆地檢署
      ）檢察官98年6 月30日97年度偵字第3957號、98年度偵字
      第2553至2591號及98年度偵字第2593至2602號緩起訴處分
      書重新審查，以原告於93年12月1 日月投保薪資由21,000
      元調整為42,000元，惟其當時之魚撈收入未達投保薪資42
      ,000元等級，其調整與規定不符，乃以98年9 月18日保承
      職字第09860526060 號函（下稱第1 次處分）核定刪除其
      該筆投保薪資調整，並自前揭月投保薪資調整日至退職日
      止重新核定原告之月投保薪資，已繳之保險費不予退還。
（三）被告遂依前揭更改後之月投保薪資重新核算原告退職當月
      起前3 年之平均月投保薪資為27,600元，乃於98年10月6
      日以保給老字第09860769640 號函（下稱第2 次處分）重
      新核定應發老年給付43個月計1,186,800 元，惟於抵銷其
      未償還紓困貸款本息83,898元後，實發1,102,902 元，前
      溢領之619,200 元予以撤銷，並應依限返還。原告不服，
      向原審定機關勞工保險監理委員會（下稱監理會）申請審
      議，經該會於99年3 月4 日以98保監審字第5691號審定書
      審定：「申請審議駁回」。原告不服，提起訴願經決定駁
      回，遂提起本件行政訴訟。
二、本件原告主張：
（一）原告係接受漁會及被告告知如何可以提高保險金額，以利
      照顧漁民退休生活，原告依照漁會投保單位指示處理，被
      告也同意，原告絕無蓄意詐欺行為。
（二）原告係依投保單位指示請領保險，事件發生後，被告將錯
      誤歸責於原告，且溢領退休金退還部分亦無依據，本件之
      疏失應在於被告及投保單位，並應依信賴保護原則給予原
      告協助。
（三）本次漁民溢領保險金事件，執行單位選擇性辦案，原告無
      助之下被迫認罪協商，被判緩刑1年，實感無奈。
（四）原告並聲明：
   1、訴願決定、爭議審定及原處分（98年10月6 日保給老字第
      09860769640 號函）均撤銷。
   2、訴訟費用由被告負擔。
三、被告則以：
（一）原告為基隆區漁會前所屬被保險人，於96年12月13日退職
      申請老年給付，經查其保險年資合計滿28年又337 日，所
      請老年給付按其退職當月起前3 年之平均月投保薪資42,0
      00元，發給43個月，計1,806,000 元（抵銷貸款本息83,8
      98元，實發1,722,102 元），被告於97年1 月24日核付，
      同日並以保給核字第096041142020號函核定在案。惟查該
      漁會於93年11月30日申報原告之投保薪資由21,000元調整
      為42,000元（93年12月1 日生效），因經基隆地檢署檢察
      官偵辦，原告魚貨交易證明單為不實，業經其坦承不諱，
      認應以緩起訴處分，則原告於該薪調時所附之漁撈收入所
      得證明單既為不實，被告乃於98年9 月18日以第1 次處分
      核定刪除原告該筆42,000元不實之投保薪資調整。經重新
      核算，原告退職當月起前3 年之平均月投保薪資為27,600
      元，應發給43個月，計1,186,800 元（抵銷貸款本息83,8
      98元，實發1,102,902 元），原核定超過1,186,800 元之
      部分計619,200 元應予撤銷，被告乃另以第2 次處分請原
      告退還被告銷帳在案。
（二）查基隆區漁會於93年11月30日檢附原告相關從業證明及該
      漁會魚巿場之委託銷售魚貨清單等資料，申報原告投保薪
      資由21,000元調整至42,000元，經被告審查該投保薪資調
      整表內所填報之投保薪資與其所附證明資料內載收入所得
      金額並無不符，依規定受理原告投保薪資自93年12月1 日
      起調整為42,000元，惟據基隆地檢署檢察官98年6 月30日
      97年度偵字第3957號、98年度偵字第2553至2591號、98年
      度偵字第2593號至2602號緩起訴處分書略以，檢察官業已
      查明，該等漁民（含原告）為領取較高之老年給付，與人
      犯意聯絡在基隆區漁會提出不實文件，將渠等勞工保險月
      投保薪資調高，致被告陷於錯誤而予核准，嗣渠等再於退
      保後向被告申請老年一次給付，詐領金錢，足生損害於被
      告關於老年給付核算之正確性。渠等（含原告）所為均係
      涉犯刑法第216 條、第215 條之行使業務上登載不實文書
      及同法第339 條第1 項之詐欺取財罪，案經偵查終結，並
      將渠等以緩起訴處分在案（見基隆地檢署檢察官緩起訴處
      分書，原告列於附表一及附表二偵辦編號197 ，其內證據
      欄載有原告自白書及其他相關證據）。據此，原告所提供
      之薪資收入資料為不實資料已臻明確；另按覈實申報投保
      薪資，乃投保單位及被保險人應遵守之義務，如為求領取
      高額老年給付，而於年近退職前，以不實之投保薪資以少
      報多，不僅違反勞工保險條例之規定，更將因此侵蝕勞工
      保險基金而致全體被保險人遭受損害，該行為有害公益，
      已至為明顯，是其已符合上揭行政程序法第119 條規定之
      信賴不值得保護情形。綜上，被告以第1 次處分刪除原告
      93年12月1 日投保薪資由21,000元調整為42,000元之薪調
      案，於法並無不合；又被告上開97年1 月24日保給核字第
      096041142020號函所據以核算其退職前3 年平均月投保險
      薪資及老年給付金額，係以該未經刪除之投保薪資為計算
      基準，所核定之內容，即屬違法之處分，故被告以第2次
      處分重新核定，並請求其退回溢領之老年給付共計619,20
      0 元，依法並無不合。
（三）被告並聲明：
   1、駁回原告之訴。
   2、訴訟費用由原告負擔。
四、經查：
（一）原告本為基隆區漁會前所屬被保險人，96年12月13日退職
      ，經被告審查按其保險年資28年337 日及退職當月起前3
      年之平均月投保薪資新臺幣（下同）42,000元，應發給老
      年給付43個月計1,806,000 元，另抵銷其未償還紓困貸款
      本息83,898元，實發1,722,102 元等情，有原告96年12月
      13日勞工保險老年給付申請書暨給付收據、勞保老年給付
      受理編審清單、被告97年1 月24日保給核字第0960411420
      20號函附於原處分卷可稽，且為兩造所不爭執，堪認屬實
      。
（二）被告嗣以原告前所申報月投保薪資之調整，有未依法覈實
      申報之情事，而以前述第一次處分予以撤銷原薪調（或加
      保）核定，重新核定原告前揭薪調日至退職日止之投保薪
      資，並通知原告前所繳納之保險費不予退還；被告並以第
      2 次處分重新審查核算原告應得之老年給付金額，並撤銷
      超過重核金額部分以外之老年給付核定，原告不服提起爭
      議審議及訴願，均遭駁回等情，有被告98年9 月18日保承
      職字第09860526060 號函（即第1 次處分）、98年10月6
      日保給老字第09860769640 號函（即第2 次處分）、監理
      會99年3 月4 日98保監審字第5691號審定書、勞委會99年
      9 月24日勞訴字第0990015579號訴願決定書附於原處分卷
      可稽，亦為兩造所是認。
（三）原告循序提起行政訴訟，並以其並無不實申報月投保薪資
      情事，原月投保薪資之調整及老年給付之核付，均經漁會
      審核，被告任意撤銷並命原告退還，並無依據，且未慮及
      原告應受信賴保護，應有違法等節據為主張。故本件應審
      酌者為：被告前就原告老年給付申請之核定是否違法而可
      得撤銷？原告得否以信賴保護為由，主張不得撤銷前老年
      給付之核定？原處分是否適法？
五、本院之判斷：
（一）按「……所稱月投保薪資，係指由投保單位按被保險人之
      月薪資總額，依投保薪資分級表之規定，向保險人申報之
      薪資……。」、「但老年給付按被保險人退休之當月起前
      3 年之平均月投保薪資計算，參加保險未滿3 年者，按其
      實際投保年資之平均月投保薪資計算。」、「被保險人合
      於左列規定之一者，得請領老年給付：一、參加保險之年
      資合計滿1 年，年滿60歲或女性被保險人年滿55歲退職者
      。二、參加保險之年資合計滿15年，年滿55歲退職者。三
      、在同一投保單位參加保險之年資合計滿25年退職者。四
      、參加保險之年資合計滿25年，年滿50歲退職者。五、擔
      任經中央主管機關核定具有危險、堅強體力等特殊性質之
      工作合計滿5 年，年滿55歲退職者。」、「被保險人依前
      條第1 項規定請領老年給付者，其保險年資合計每滿1 年
      按其平均月投保薪資，發給1 個月老年給付；其保險年資
      合計超過15年者，其超過部分，每滿1 年發給2 個月老年
      給付。但最高以45個月為限，滿半年者以1 年計。」、「
      本條例第14條第1 項所稱月薪資總額，以勞動基準法第2
      條第3 款規定之工資為準：其每月收入不固定者，以最近
      3 個月收入之平均為準；……」、「但老年給付按退休前
      最近3 年之月投保薪資合計額除以36計算。」分別為行為
      時勞工保險條例第14條第1 項、第19條第2 項但書、第58
      條第1 項、第59條及行為時勞工保險條例施行細則第32條
      第1 項、第52條第1 項但書明文規定。
（二）按「違法行政處分於法定救濟期間經過後，原處分機關得
      依職權為全部或一部之撤銷；其上級機關，亦得為之。但
      有下列各款情形之一者，不得撤銷︰一、撤銷對公益有重
      大危害者。二、受益人無第一百十九條所列信賴不值得保
      護之情形，而信賴授予利益之行政處分，其信賴利益顯然
      大於撤銷所欲維護之公益者。」「受益人有下列各款情形
      之一者，其信賴不值得保護︰一、以詐欺、脅迫或賄賂方
      法，使行政機關作成行政處分者。二、對重要事項提供不
      正確資料或為不完全陳述，致使行政機關依該資料或陳述
      而作成行政處分者。……」行政程序法第117 條、第119
      條第1 款、第2 款亦分別定有明文。
（三）原告雖主張加保係委託他人，依正常手續申請，且魚貨單
      均為漁會開立云云，惟本件老年給付處分係以原告退職當
      月起前3 年之平均月投保薪資為42,000元為據而計算核付
      ，然此平均月投保薪資，係依原告前提供虛偽不實資料申
      報調整之投保薪資而作成，原告持訴外人陳人麟交付之不
      實基隆區漁會魚市場委託銷售魚貨清單，於93年12年1 日
      辦理加保，申報月投保薪資為42,000元等情，業據原告於
      偵訊中坦承，基隆地檢署以原告坦承犯行態度良好為由，
      就其所犯詐欺罪予以緩起訴處分，此業經本院調閱基隆地
      檢署98年度偵字第2601號偵查卷宗查明屬實，並有委託銷
      售魚貨清單、勞工保險投保薪資調整表、漁船進出港申請
      書、緩起訴處分書附於原處分可憑，原告於訴訟中雖主張
      其魚貨單均係魚會所開云云，惟本件原告既以漁會甲類會
      員經由基隆區漁會加保，自應以其實際漁業勞動所得申報
      投保薪資，原告雖主張其確有出港從事漁業勞動，惟依其
      提出之漁船進出港申請書所載，其出港時間係於93年10、
      11月間，然對照偵查卷中之船筏進出港紀錄，並無原告於
      93年間進出港之紀錄，故原告所提申請資料已有不實；又
      原告所持魚貨清單，依代辦之陳天麟於偵查中所供，實際
      並無交易，而係陳某至漁會付管理費、稅金後即由漁會開
      立等語，是被告認該等資料均不能佐為原告確有可申請提
      高投保薪資之事實，應無違誤。本件原告既未能就其每月
      漁業勞動所得確有42,000元之事實舉證證明，則其申報提
      高月投保薪資，顯屬無據，是以被告以前揭第1 次處分刪
      除（即撤銷）原告前所申報月投保薪資為42,000元，並重
      新核定原告前揭薪調日至退職日止之投保薪資，且以第2
      次處分（即原處分）撤銷原老年給付之核定處分，以原告
      退職當月起前3 年之平均月投保薪資為27,600元，重新核
      定應發老年給付43個月計1,186,800 元，抵銷其未償還紓
      困貸款本息83,898元後，實發1,102,902 元，前溢領之61
      9,200 元予以撤銷，並命原告依限返還，於法並無違誤。
（四）原告雖主張先前投保薪資之調整及老年給付之核付，均經
      漁會審查，且經被告核定云云，惟被告前開核定，係出於
      原告提出不實資料詐欺所致，已如前述，依行政程序法第
      119 條第1 款、第2 款及第117 條第2 款規定，原告無主
      張信賴保護之餘地，被告依職權撤銷違法處分，於法有據
      。原告雖執詞其前所申報之月投保薪資業經投保單位即基
      隆區漁會覈實認定為其實際月薪資總額，原告亦依此而繳
      納保險費，自得主張信賴保護云云。惟勞保契約涉及三面
      關係，即保險人、投保單位及被保險人，投保單位與保險
      人間之法律關係，目前之設計偏於「公法上之法定義務關
      係」，投保單位有為所屬勞工辦理投保手續及其他有關保
      險事務、並備僱用員工或會員名冊、申報被保險人投保薪
      資、負擔保險費等義務（勞工保險條例第10條、第11條、
      第15條參照）。就投保薪資之申報，因其認定攸關保險費
      、保險給付數額計算，原應覈實，以確保社會照顧之目標
      得以在全體勞工間公平實現，投保單位為被保險人所為之
      投保薪資申報，其多寡牽涉其所應負擔之保險費等自身利
      益，其申報容有不實之疑慮，故而，勞保法律制度設計上
      ，投保單位就投保薪資僅有申報之義務，但無認定之權限
      ，保險人得查明實際薪資調整核定（勞工保險條例第14條
      之1 參照），故投保單位並非保險人之代理人，亦非受保
      險人委託為行政業務之人，被保險人對投保單位之作為本
      無主張信賴保護之可能。本案原告以基隆區漁會為投保單
      位，基隆區漁會就原告所提供用以證明投保薪資之相關資
      料未能覈實即為申報，被告未及時查明，固有違誤，然原
      告就其自身所得多寡之事實，本較保險人知之甚詳，原告
      知情或同意提出不實薪資基礎資料申報投保薪資，且亦依
      該提出資料繳付保險費，就投保薪資不實之詐欺情事，原
      告自難委為不知，是原告主張其信賴值得保護，即非可採
      。
六、綜上所述，原告主張均無可採，被告依據重新核算原告退職
    當月起前3 年之平均月投保薪資為27,600元，原告保險年資
    合計為28年337 日，依行為時之勞工保險條例第59條規定，
    應發給老年給付43個月，即27,600元乘以43個月合計1,186,
    800 元，另抵銷原告未償還紓困貸款本息83,898元後，實發
    1,102,902 元，惟其前於97年1 月24日已領老年給付1,722,
    102 元，則溢領之619,200 元應予撤銷，並依限返還。據此
    ，原處分認事用法尚無違誤，爭議審議及訴願決定遞予維持
    ，亦無不合。從而，原告訴請撤銷原處分即98年10月6 日保
    給老字第09860769640 號函、爭議審定及訴願決定，為無理
    由，應予駁回。
七、本件事證已臻明確，兩造其餘攻擊防禦方法及聲明陳述，於
    判決結果無影響，爰不逐一論列，附此敘明。
據上論結，本件原告之訴為無理由，依行政訴訟法第98條第1項
前段，判決如主文。
中　　華　　民　　國　　100 　年　　1 　　月　　14　　日
                   臺北高等行政法院第三庭
                             審判長法  官　蕭惠芳
                                   法  官  林玫君
                                   法  官  劉穎怡
上為正本係照原本作成。
如不服本判決，應於送達後20日內，向本院提出上訴狀並表明上
訴理由，如於本判決宣示後送達前提起上訴者，應於判決送達後
20日內補提上訴理由書（須按他造人數附繕本）。
中　　華　　民　　國　　100 　年　　1 　　月　　14　　日
 　　  　　　　　　　 　　  　     書記官  林苑珍